【裁判字號】    97,易,750
【裁判日期】    971125
【裁判案由】    偽造文書等
【裁判全文】
臺灣苗栗地方法院刑事判決               97年度易字第750號
公  訴  人  臺灣苗栗地方法院檢察署檢察官
被      告  丙○○
            甲○○
上列被告等因偽造文書等案件，經檢察官聲請簡易判決處刑（聲
請簡易判決處刑案號：97年度調偵字第109 號），本院判決如下
：
    主  文
丙○○、甲○○均無罪。
    理  由
一、公訴意旨略以：
  (一)丙○○與呂文愷係夫妻，而呂健銘、乙○○則為呂文愷與丁○○所生之子女。民國95年8 月間，呂文愷因病死亡，經勞
    工保險局核定可獲得新臺幣577500元之勞工保險死亡給付，
    而丙○○、呂健銘、乙○○為該死亡給付之第一順位受益人
    ，應共同具領。詎丙○○因缺錢支付呂文愷喪葬費，明知呂
    健銘、乙○○及渠等之監護人丁○○，並未授權丙○○具領
    上開死亡給付，竟夥同呂文愷之姐甲○○，基於意圖為自己
    不法所有，及行使偽造私文書之犯意聯絡，於同年9 月下旬
    ，由甲○○向丁○○藉口有家中財產可分配，而取得丁○○
    與呂健銘、乙○○3 人之戶口名簿影本，及呂健銘、乙○○
    2 人之存摺影本後，在不詳時、地，偽刻丁○○印章（未扣
    案），再由丙○○提供以往保管之呂健銘、乙○○2 人印章
    （未扣案），交甲○○在不詳地點，偽造受益人呂健銘、乙○○簽名各1 枚、監護人丁○○簽名2 枚，並蓋用丁○○、
    呂健銘、乙○○等人印章，作成不實之「勞工保險死亡給付
    同一順序受益人共同具領同意書」（下稱同意書），表示丁○○、呂健銘、乙○○等人同意辦理共同具領，及將應領給
    付金額全數匯入丙○○帳戶受領之意思，並由甲○○於同年
    9 月26日持向勞工保險局辦理申請具領上開死亡給付，致勞
    工保險局不知情之業務承辦人吳岳勳陷於錯誤，誤認丙○○
    已取得呂健銘、乙○○等人共同具領之同意或授權，而將應
    付款項577500元匯入丙○○龍潭郵局帳號0000000000000000
    0 號帳戶，足生損害於勞工保險局核發勞工保險金之正確性
    ，及丁○○、呂健銘、乙○○等人之利益。
  (二)綜上，因認被告等所為，共同涉犯刑法第216 條、第210 條
    之行使偽造私文書及刑法第339 條第1 項之詐欺取財等罪嫌
    云云。
二、本院判斷;
  (一)按犯罪事實應依證據認定之，無證據不得認定犯罪事實；不
    能證明被告犯罪者，應諭知無罪之判決，刑事訴訟法第 154
    條第2 項及第301 條第1 項分別定有明文。次按認定不利於
    被告之事實，須依積極證據，苟積極證據不足為不利於被告
    事實之認定時，即應為有利於被告之認定，更不必有何有利
    之證據；又事實之認定，應憑證據，如未能發現相當證據，
    或證據不足以證明，自不能以推測或擬制之方法，以為裁判
    基礎。而刑事訴訟法上所謂認定犯罪事實之積極證據，係指
    適合於被告犯罪事實認定之積極證據而言，雖不以直接證據
    為限，間接證據亦包括在內；然而無論直接或間接證據，其
    為訴訟上之證明，須於通常一般之人均不致有所懷疑，而得
    確信其為真實之程度者，始得據為有罪之認定，倘其證明尚
    未達到此一程度，而有合理之懷疑存在時，致使無從形成有
    罪之確信，根據「罪證有疑，利於被告」之證據法則，即不
    得遽為不利被告之認定（最高法院30年上字第816 號、29年
    上字第3105號、30年上字第1831號、40年台上字第86號及76
    年台上字第4986號判例意旨參照）。另刑事訴訟法第161 條
    已於91年2 月8 日修正公布，其第1 項規定：檢察官就被告
    犯罪事實，應負舉證責任，並指出證明之方法。因此，檢察
    官對於起訴之犯罪事實，應負提出證據及說服之實質舉證責
    任。倘其所提出之證據，不足為被告有罪之積極證明，或其
    指出證明之方法，無從說服法院以形成被告有罪之心證，基
    於無罪推定之原則，自應為被告無罪判決之諭知（最高法院
    92年台上字第128 號判例意旨參照）。
  (二)本件公訴人認被告丙○○及甲○○涉犯刑法第216 條、第21
    0 條之行使偽造私文書及刑法第339 條第1 項之詐欺取財等
    罪嫌，無非係以下列證據以為憑據：
  1.告訴人即證人丁○○偵訊筆錄：證明被訴之犯罪事實。（見
    96年度他字第447 號偵查卷第121～124、128～129頁）
  2.告訴人即證人呂健銘偵訊筆錄：證明被訴之犯罪事實。（見
    96年度他字第447 號偵查卷第139頁）
  3.告訴人即證人乙○○偵訊筆錄：證明被訴之犯罪事實。（見
    96年度他字第447 號偵查卷第129頁）
  4.證人吳岳勳警詢筆錄：證述受理丙○○之申請，辦理呂文愷
    勞工保險死亡給付，並已給付577500元至丙○○郵局帳戶之
    事實。（見96年度他字第447號偵查卷第27～29頁）
  5.案外人呂文愷勞工保險本人死亡給付申請書暨給付收據、馬
    偕紀念醫院死亡證明書、呂文愷戶籍謄本：證明呂文愷已死
    亡，及身故保險金經丙○○受領之事實。（見96年度他字第
    447 號偵查卷第5 ～10頁）
  6.勞工保險死亡給付同一順序受益人共同具領同意書：證明保
    險金57萬5 仟元匯入被告丙○○帳戶之事實；及證明丁○○
    、呂健銘、乙○○3 人之簽章，無一係丁○○、呂健銘、乙○○親自所為之事實。（見96年度他字第447 號偵查卷第11
    頁）
  7.丙○○龍潭郵局帳戶交易明細影本：證明保險金57萬5 仟元
    匯入被告丙○○帳戶之事實。（見96年度他字第447 號偵查
    卷第42頁）
  (三)訊據被告丙○○及甲○○堅決否認有何刑法第216 條、第21
    0 條之行使偽造私文書及刑法第339 條第1 項之詐欺取財犯
    行而辯稱：因為家裡沒有財產，被告丙○○之先生即案外人
    呂文愷住院及喪葬之費用都是跟人家借的，勞保事宜因為都
    是交由被告甲○○辦理，故被告丙○○方委託被告甲○○向
    證人丁○○告知需要丁○○之印章，被告甲○○以電話向丁○○聯絡時，丁○○即告知被告等，叫被告等自己去處理；
    且當時被告甲○○有打電話向證人丁○○聯絡，說要辦勞保
    之事，需要兩個小朋友即告訴人呂健銘及乙○○之存摺及戶
    口名簿，有請證人丁○○到便利商店傳真至里長辦公室，故
    已得證人丁○○之概括授權，而無行使偽造私文書及詐欺取
    財罪嫌等語。（見本院卷97年10月2 日準備程序筆錄、97年
    11月4 日審判程序筆錄）
  (四)經查：
  1.被告丙○○及甲○○，於案外人呂文愷死亡後，確有以告訴
    人即共同受益人呂健銘、乙○○及渠等監護人丁○○之名義
    蓋用丁○○、呂健銘、乙○○等人印章，作成「勞工保險死
    亡給付同一順序受益人共同具領同意書」，並由甲○○於95
    年9 月26日持向勞工保險局辦理申請具領上開死亡給付57萬
    7 千5 百元之事實，業據被告等於本院審理時自承在卷（見
    本院卷97年10月2 日準備程序筆錄第9 頁），並有理由欄二
    、(二)4.至7.所示證人即勞工保險局員工吳岳勳之證言及相關
    請領書證等附卷可稽，是此部分事實堪以認定，合先敘明。
  2.是本案被告是否成立行使偽造私文書及詐欺取財等犯行之關
    鍵即在於，究竟告訴人丁○○有無同意及代理同意被告丙○○及甲○○刻用丁○○本人及呂健銘、乙○○之印章辦理請
    領案外人呂文愷勞工保險死亡給付保險金之相關事宜？關此
    ，經傳證人丁○○於本院蒞庭時證述：
  (1)「（公訴人問：你在地檢署作筆錄時有說，她們問你要不要
    請領呂文愷的勞保死亡給付，要跟你要存摺及戶口名簿，你
    說要之後傳存摺及戶口名簿給他們，是否如此？）是，他們
    說有財產可以分，要小孩的戶口名簿及存摺。」、「（問：
    再確認他們是說有勞保給付還是有財產要分？）有財產要分
    。」、「（問：被告2人有無跟你們說要請領勞保給付？）
    甲○○有說過一次。」、「（問：怎麼說的？）說有財產可
    以分要我存摺寄給她。」、「（問：甲○○有無說可以請領
    勞保給付？）有。」。
  (2)又查被告甲○○對證人丁○○實行反詰問之證述內容：「（
    問：我有打過電話跟你聯絡？）對。」、「（問：聯絡勞保
    之事？）有。」、「（問：我叫你傳小朋友戶口名簿、戶籍
    謄本及存摺到我們當地里長辦公室？）有，我有寄給你。後
    來你就不接我電話，『我要問你說我們要上去辦？你說不用
    ，你們自己就可以辦了。』」、「（問：因為我後來就沒有
    接到你的電話，你把東西傳給我，你電話中說你表示同意？
    ）你只是說要辦勞保，叫我傳真給他，他有打兩次電話，『
    我是有表示同意。』」、「（問：我只跟你談勞保的事？）
    對。」。
  (3)復經本院確認訊問：「（問：在勞保給付時，確實是甲○○
    打電話給妳？）對。」、「（問：甲○○在電話中怎麼跟你
    說？）她說有勞保的錢，叫我小孩的證件給他，『我還問他
    印章，他說他自己會去辦。』」、「（問：妳寄這些證件給
    他，就是要讓他去領勞保？）對。」、「（問：妳告他是因
    為她沒有履行要給妳勞保的錢？）我告的是她勞保，她講說
    要給小孩子50萬。」
  3.綜上證述，於本件認定關鍵之被告甲○○與證人丁○○之電
    話中，其通話內容：乃係被告甲○○告知證人丁○○有關勞
    保給付事宜，而有勞保之保險金財產可分；且需要共同受領
    權人呂健銘、乙○○及渠等監護人證人丁○○之相關證件方
    得請領，而證人丁○○則表示同意由被告等代為領取保險金
    ，並傳真相關資料予被告，證人丁○○並詢問被告甲○○是
    否需要告訴人等人印章之事，亦經被告甲○○告知會由被告
    等自己去辦等語，此項事實當屬明確。是可知公訴人起訴事
    實所認定：「呂健銘、乙○○及渠等之監護人丁○○，『未
    授權丙○○具領上開死亡給付』，竟夥同呂文愷之姐甲○○
    ，基於意圖為自己不法所有，及行使偽造私文書之犯意聯絡
    ，於95年9 月下旬，由甲○○向丁○○『藉口有家中財產可
    分配』，而取得丁○○與呂健銘、乙○○3 人之戶口名簿影
    本，及呂健銘、乙○○2 人之存摺影本」云云。即顯屬誤解
    雙方之談話內容所謂「有財產可分」，乃係指勞工保險死亡
    給付保險金而言，而有該筆財產可分，且此事亦為證人丁○○經被告甲○○於電話中明確告知，故本件並無被告等「藉
    口有家中財產可分配」之詐欺手段存在，殆堪認定，公訴人
    就此部分起訴事實容有誤解。更重要者，證人丁○○確曾同
    意授權被告等人代為請領死亡給付保險金，且就是否需要本
    人印章一事曾詢問被告甲○○，業經被告甲○○告知由其處
    理即可，證人丁○○方傳真相關請領所需戶口名簿戶籍謄本
    及存摺影本予被告；是藉由證人丁○○於電話中詢問是否需
    要印章後，方傳真相關文件之動作，即可確知證人丁○○確
    有同意被告等人代為請領死亡給付保險金之概括授權，故起
    訴書所謂「呂健銘、乙○○及渠等之監護人丁○○，『未授
    權』丙○○具領上開死亡給付」云云，亦屬顯未釐清前開事
    實而有所誤解，故本件亦無從認定被告等有偽造印章、盜用
    印文及行使偽造私文書之犯意存在，乃屬當然。
  (五)綜上所述，本件被告丙○○及甲○○代理告訴人丁○○、呂
    健銘及乙○○提領勞工保險死亡給付保險金之行為，既可認
    係經過呂健銘及乙○○之監護人即證人丁○○之授權而為，
    是自無偽造文書可言，則被告等並據此辦理相關之保險金受
    領行為，即非施用詐術使人將本人或第三人之物交付，而無
    構成詐欺罪嫌之可能。本件公訴人所提出之證據，尚無法說
    服本院形成被告丙○○及甲○○有罪之心證，且被告丙○○
    及甲○○，確獲證人丁○○代理呂健銘及乙○○同意被告等
    代為處理勞工保險死亡給付保險金事宜，業據證人丁○○證
    述明確；是本件依調查所得之證據，尚無足夠之積極證據可
    資證明被告等確有公訴意旨所指行使偽造私文書及詐欺取財
    之犯行，而無法為渠等有罪之認定，揆諸前揭法條及判決意
    旨，既不能證明被告犯罪，自應諭知被告無罪之判決。
三、適用之法律：
    刑事訴訟法第301 條第1 項。
本案經檢察官洪清秀到庭執行職務。
中    華    民    國    97    年    11    月    25    日
                  刑事第二庭  審判長法  官  楊清益
                                    法  官  林大為
                                    法  官  林靜雯
以上正本證明與原本無異。
如不服本判決應於收受判決後10日內向本院提出上訴書狀，並應
應敘述具體理由。其未敘述上訴理由者，應於上訴期間屆滿後20
日內向本院補提理由書 (均須按他造當事人之人數附繕本)「 切
勿逕送上級法院」。告訴人或被害人如對本判決不服者，應具備
理由請求檢察官上訴，其上訴期間之計算係以檢察官收受判決正
本之日期為準。
                                    書記官  劉千瑄
中    華    民    國    97    年    11    月    25    日


司法院資訊處製作；財團法人民間司法改革基金會備份。
